【裁判字號】    99,消債抗,1
【裁判日期】    990730
【裁判案由】    抗告事件
【裁判全文】
臺灣彰化地方法院民事裁定             99年度消債抗字第1號
抗  告  人  甘玲玲
代  理  人  徐明珠律師
上列抗告人因更生事件對於中華民國98年12月14日本院98年度消
債更字第157 號裁定提起抗告，本院裁定如下：
    主  文
原裁定廢棄。
    理  由
一、本件抗告人抗告意旨略以：
（一）原聲請狀所載配偶之撫卹金因須列為個人所得，所以將其
      平均分配給抗告人配偶之繼承人，並非聲請人單獨所有，
      又因聲請人之配偶驟逝，家中經濟來源陷入危機，又有房
      貸及配偶所遺留下來之債務，以抗告人微薄之收入實不足
      以應付，因此於家庭會議中協議，將撫卹金作為清償所有
      債務之用，因此並無原審裁定所謂匯款或是移轉等資料。
（二）抗告人之二名子女均未成年，原由抗告人獨自扶養，但每
      月皆入不敷出，原審聲請狀所記載之每月新台幣（下同）
      7,000元扶養費，實為抗告人每月之支出，爾後抗告人之
      胞弟體諒抗告人之經濟壓力而協助扶養，並於所得稅中申
      報扶養人數。目前二名子女由抗告人與胞弟共同扶養，抗
      告人每月支出二名子女扶養費每人各7,000元。
（三）又查原審認定抗告人於聲請狀所提出之更生償還計畫書所
      載每月可供清償之金額為30,101元，是應足以支付匯豐銀
      行所提出之協商金額14,819元云云，此乃因抗告人當初與
      最大債權銀行匯豐銀行進行協商時，將繼承自配偶之債務
      共同納入協商之範圍，按依當時民法繼承編之規定，因抗
      告人未向法院辦理拋棄或限定繼承，是概括承受配偶所有
      之債務，且因其他繼承人，皆無工作能力且需接受扶養，
      並無能力清償債務，為此抗告人願獨自負擔全部債務，詎
      匯豐銀行不同意抗告人概括承受債務，而認為抗告人須將
      本身之債務與配偶之債務分開協商，因此就抗告人之部分
      提出每月清償14,819元之方案，原審法院未審酌抗告人於
      書狀中所記載之內容，而認定抗告人無不能清償之情事云
      云，實屬不當。
（四）爰依法提起本件抗告，請求廢棄原裁定，並請准予抗告人
      更生之聲請。
二、按「債務人不能清償債務或有不能清償之虞者，得依本條例
    所定更生或清算程序，清理其債務。」消費者債務清理條例
    （以下簡稱本條例）第3條定有明文，明白指出債務人於「
    不能清償債務」或有「不能清償之虞」之際時，即得依前開
    條例所定之程序清理債務。又更生方案不必於聲請更生時提
    出，此參照同條例第43條第1、3項之規定可知，且債務人如
    未依限提出更生方案者，法院得裁定開始清算程序，同條例
    第53條第3項亦有明文。又消費者債務清理條例之目的，除
    保障債權人集團性滿足之最大化及公平化外，亦兼賦與債務
    人重建復甦其經濟生活之機會，故消費者債務清理程序制度
    之構築首需強調生活再建及破綻預防，提高債務人工作意願
    並改善其生活習慣，使能重新出發，從而保障其生存權，並
    促進其義務遂行能力，儘可能永續性回復信用。是若還款額
    度逾越債務人所能負擔之極限，債務人勢必無以清償，終至
    喪失其還債之意願，則債權人因之實際受償的金額降低，反
    蒙受實際不利益。因而更生方案是否合理、可行，應視債務
    人財產狀況（含現有資力與將來收入來源）、清償能力及經
    濟信用等評估，並考量債權人之受償額度，予以客觀判斷，
    始不違背此條例寬待債務人之法意，先此敘明。
三、經查，抗告人即聲請人係以有不能清償債務情事，併主張：
    其有不能清償債務情事，前已提出債權人清冊，以書面向最
    大債權金融機構香港商香港上海匯豐銀行股份有限公司（下
    稱匯豐銀行）請求共同協商債務清償方案，惟協商不成立，
    且其無擔保或無優先權之債務總額未逾1,200萬元，復未經
    法院裁定開始清算程序或宣告破產等語，並提出前置協商不
    成立通知書為證。原審則略以：以聲請人每月收入加上因其
    配偶死亡而領得撫卹金及慰問金合計每月約45589元，扣除
    其每月必要支出21727元後，尚餘23362元，應足以清償最大
    債權銀行匯豐銀行於進行協商時所提出每月清償14,819元之
    方案，亦即並無不能清償之虞，況聲請人提出之更生償還計
    畫書所載每月可供清償之金額為30,101元，應足以支付匯豐
    銀行所提出之協商金額14,819元云云，而駁回其更生聲請。
四、惟查：
（一）本件抗告人即聲請人於聲請更生時，包括繼承其配偶所遺
      留下來之債務，總債務0000000元，其中約三百萬元係設
      定抵押之房屋貸款債務，當時每月清償利息12000元，目
      前每月償還利息約9000元（本金三百萬元目前仍未清償）
      ，此部份係有擔保得優先受償之債務，其餘無擔保或優先
      受償權之債務約三百餘萬元，抗告人稱以其微薄之收入實
      不足以應付，因此於家庭會議中協議，無論係將撫卹金平
      分於家人，或由抗告人單獨取得，既作為清償所有債務之
      用及貼補家用，應係正常理財之道。而依抗告人所提出之
      郵政存簿儲金簿影本及卷附國立彰化女子高級中學函復本
      院有關發放撫卹金明細表所載，堪認抗告人每年可領得撫
      卹金286,469元無誤。次查，抗告人提出其所任職之私立
      小天使英日語會話短期補習班薪資證明，抗告人每月實領
      薪資約21,217元，又加計抗告人配偶撫卹金及慰問金每月
      平均24,039元【計算式：（286,469＋2,000）12＝
      24,039】，合計其每月收入應為45,256元。
（二）依行政院主計處公布之98年度臺灣省每人每月最低生活必
      要費用9,829元為計算標準（該最低生活費用已包括食、
      衣、住、行等費用在內），以抗告人及其二名尚未成年子
      女共計三人，以每人每月必要費用9,829元計，共29487元
      ，再加上前揭抗告人設定定抵押之房屋貸款債務，此部份
      係有擔保得優先受償之債務，目前每月償還利息約9000元
      （當時每月清償利息12000元，目前仍未清償本金三百萬
      元），則每月需支出38487元，以其每月收入45,256元扣
      除必要支出38487元，剩餘6769元，顯然無法負擔匯豐銀
      行所提180期，利率3％，每月應繳金額14,819元之清償方
      案，應非抗告人協商意願低落。縱抗告人之二名尚未成年
      子女每月支出扶養費，依抗告人於99年7月29日於本院調
      查時所稱二名子女每人每月各7,000元計算，則抗告人每
      月需負擔二名尚未成年子女扶養費共14000元，加上抗告
      人本人依行政院主計處公布之98年度臺灣省每人每月最低
      生活必要費用9,829元為計算標準，共23829元，再加上前
      揭抗告人設定定抵押得優先受償之房屋貸款債務每月償還
      利息約9000元，共32829元，則以其每月收入45,256元扣
      除必要支出32829元，剩餘12427元，是否足以負擔匯豐銀
      行所提180期，利率3％，每月應繳金額14,819元之清償方
      案，容有疑問。
（三）末按更生方案不必於聲請更生時提出，此參照同條例第43
      條第1、3項之規定可知，而消費者債務清理程序制度之構
      築首需強調生活再建及破綻預防，提高債務人工作意願，
      保障其生存權，並促進其義務遂行能力，儘可能回復信用
      。是若還款額度逾越債務人所能負擔之極限，債務人勢必
      無以清償，終至喪失其還債之意願，則債權人因之實際受
      償的金額降低，反蒙受實際不利益。此外，再參酌前述制
      定消費者債務條例之目的，顯具有於可能之範圍內盡力成
      全債務人更生意願之立法旨意，況如前述，抗告人每月收
      入扣除必要支出之餘額，得否負擔抗告人之部分提出每月
      清償14, 819元之方案？尚有疑問，亦即抗告人是否有不
      能清償債務或有不能清償之虞，尚待調查審認，故抗告意
      旨指原裁定尚有未洽，尚堪採取。綜上，本院爰予廢棄原
      裁定，並將案件發回原審重行審酌、調查債務人是否確合
      於得依法進行更生程序之事項，而另為合適之裁定。
五、依消費者債務清理條例第15條，民事訴訟法第492條前段，
    裁定主文。
中    華    民    國    99    年    7    月    30    日
                  民事第一庭審判長  法  官  康弼周
                                    法  官  黃倩玲
                                    法  官  施坤樹
以上正本係照原本作成。
本裁定不得再抗告。
中    華    民    國    99    年    8    月    6    日
                                    書記官  施嘉玫

司法院資訊處製作；財團法人民間司法改革基金會備份。
